臺灣新竹地方法院民事判決　九十一年度竹簡字第一○四號
　　原　　　告　乙○○
　　被　　　告　甲○○
右當事人間請求確認本票債權不存在事件，本院判決如左：
    主      文
確認被告持有原告所簽發如附表所示之本票債權不存在。
訴訟費用由被告負擔。
    事實及理由
一、原告主張：被告持有如附表所示之本票三張（下稱系爭本票），並聲請本院九十
    年度票字第一六三三號裁定准予強制執行，惟該三張本票並非原告自由意思下所
    簽發，係被告於民國九十年七月二十一日早上七時許，至同月二十三日下午四時
    止，將原告拘禁在原告新竹縣竹北市○○○路三七號八樓之一之住處，限制原告
    行動自由，不准原告進食、喝水及睡覺，並毆打原告，及脅迫原告謂：如不從其
    指示，要將原告打死，原告不得已，乃依被告指示於七月二十二日簽立系爭本票
    三張，及新台幣（下同）五十萬元之借據、讓渡書各一份交予被告，被告並取走
    原告之身分證及印章，嗣原告於七月二十三日下午四時許，趁被告不注意時，始
    逃離上開處所，並前往醫院驗傷。原告乃受脅迫而簽發系爭本票，並已撤銷該受
    脅迫所為之意思表示，被告對原告之本票債權自不存在，為此提起本訴。並聲明
    ：如主文所示。
二、被告則以：原告積欠被告五十一萬餘元之借款未清償，自願簽發系爭本票交予被
    告，被告並未毆打、脅迫原告，原告之指述均不實在等語置辯。並聲明：原告之
    訴駁回。
三、兩造不爭執之事實
    系爭本票為原告本人於九十年七月二十二日所簽發，原告簽發本票之同時，尚開
    立五十萬元之借據、及原告經營之生活現場咖啡館讓渡書一份，交予被告。
四、得心證之理由
（一）本件兩造間之爭點為：系爭本票是否係原告受被告脅迫所簽發？
（二）按民事訴訟法第二百七十七條規定：「當事人主張有利於己之事實者，就其事
      實有舉證之責任。但法律別有規定，或依其情形顯失公平者，不在此限」。又
      「當事人主張其意思表示係因被詐欺或脅迫而為之者，應就其被詐欺或被脅迫
      之事實，負舉證之責任」，最高法院二十一年上字第二○一二號著有判例可資
      參照，依上開說明，本件固應由原告就被脅迫簽立系爭本票之事實負舉證責任
      ，惟審酌原告簽發系爭本票時僅有兩造在場，並無第三人在場見聞，且原告主
      張其行動自由受到限制等情形，故本院認為原告如已提出相當之證據，證明遭
      毆打之事實，且被毆打之時間與簽發系爭本票之時間相當，被告即應就原告簽
      發系爭本票之原因關係加以舉證證明，如無法證明簽發本票之原因關係存在，
      則衡之常理，一般人不可能在無原因關係之情形下簽立本票，負擔票據責任，
      故應認為原告主張其受脅迫而簽發系爭本票為真實，始符合公平。
（三）原告主張其於九十一年七月二十二日遭被告毆打之事實，業據提出驗傷診斷書
      一份為憑，被告雖否認有毆打、脅迫原告之行為，惟查，原告確實於九十年七
      月二十五日晚間八時許，前往桃園縣中壢市華揚醫院驗傷，經該院醫師檢查，
      受有臉、頭皮及頸挫傷，大腿挫傷，並拍照存證，有該醫院九十一年一月十五
      日華揚九一醫字第八號函及照片二張附卷可稽，被告雖抗辯如依原告所述於七
      月二十四日下午即脫困，為何遲至二十五始前往中壢市之醫院驗傷云云，惟如
      依原告所述係七月二十四日下午脫困，其於次日即至醫院驗傷，自時間上來看
      ，並無遲延過久之情事，其所受傷害並有拍照存證，且原告除與被告間之糾紛
      外，並無其他與人結怨之情事，其所述於七月二十二日曾遭被告毆打之事實，
      堪信為真實。而兩造均不爭執系爭本票為原告於九十年七月二十二日在其上開
      竹北市住處所簽發，其被毆之時間與原告簽發本票之時間即相當緊接，依上開
      說明，應由被告就原因關係負舉證責任。經查，被告雖抗辯原告係因向被告借
      款五十一萬餘元未清償，而自願簽發系爭本票、借據、讓渡書交予伊，惟原告
      則僅承認向被告借款三十一萬元，其中十六萬元係以支票支付，其餘以現金支
      付。而被告陳述之借款情形，除原告承認之三十一萬元外，尚有為原告代繳原
      告經營之生活現場咖啡館九十年四、五、六月份房屋租金，每月三萬五千元，
      及該三個月份之房屋貸款，每月一萬四千元，該三個月之車輛分期款，每月一
      萬五千元。惟房屋租金部分，被告僅提出發票日為九十年五月二十五日、六月
      二十五日，面額各三萬五千元之支票為憑，且原告主張該處房屋租金，係由另
      一名股東劉弘毅在訂約時即將一年份之租金支票交給房東，再由原告按月將店
      內營收存入支票存款帳戶兌現，其將該二個月之租金交予被告存入銀行，惟被
      告並未存入，致遭退票，其乃將現金交予被告向房東換回支票等語（見九十年
      十二月二十日言詞辯論筆錄），否認被告為其代付房屋租金之事實，至於被告
      所稱為原告代繳九十年四月份之房屋租金，則未舉證以實其說，代繳房屋貸款
      及車輛分期款部分，亦未提出繳款資料，證人即被告之姊尹曉嵐雖證稱原告向
      被告借支票十五萬元、現金十六萬元，及陸續幫原告繳房屋貸款每個月一萬多
      元，被告錢都是放伊處，每次來都向伊拿五、六萬元等語（見九十一年二月二
      十一日言詞辯論筆錄），其就原告借款超過三十一萬元部分之借款經過及各次
      金額、時間等，未予詳述，自無從認被告主張超過三十一萬元部分之借款事實
      為真實，再者，縱認被告所指其幫原告支付房屋租金、房屋貸款、車輛分期款
      之事實為真，惟被告自承「因為我們同居也準備結婚，感情很好，所以我幫他
      繳（指租金、房屋貸款、車輛分期款），也不計較，我是後來發現他騙我的感
      情，錢也沒有繳去銀行，所以我想要回來」（見九十一年一月三日言詞辯論筆
      錄），則被告幫原告支出上開款項時，係出於情感上之原因，兩造間似無消費
      借貸之合意，原告就此部分之借貸關係既有爭執，又豈會無異議簽立系爭本票
      及五十萬元之借據、讓渡書交予被告？另參酌：原告主張其所出具之借據及讓
      渡書，係寫在原告住處某本旅遊書內地圖背面空白頁上之事實，亦為證人尹曉
      嵐證述無誤，則原告如係自願簽立本票、借據、讓渡書交予被告，作為借款之
      證明及擔保，且借款金額高達五十萬元，兩造在當時氣氛融洽之情況下，如原
      告住處無適合之空白紙張，自可從容外出購買，而不至於匆促、簡陋地在書本
      背面空白頁書寫借據及讓渡書，然後撕下交予被告收執，再者，原告借款金額
      僅為五十萬元，而其借據及讓渡書中，不但以其三Ｆ–六八○七號自小客車、
      新竹縣竹北市○○○路三七號八樓之一房地為抵押，並將其所經營之生活現場
      咖啡館經營權亦讓與被告，而上開自用小客車新購時為六十二萬元，迄案發時
      買了一年多，尚有二十五萬元分期款未繳，而上開房地購買時為一百六十萬元
      ，貸款一百三十三萬元，尚餘一百零八萬餘元本金未清償，亦為原告陳明在卷
      ，並經本院函中華商業銀行查明無誤，且為被告所不否認，則該自用小客車及
      不動產之價值顯高於被告主張原告向其借款之金額，原告除以上開財產為抵押
      外，復讓與咖啡館之經營權，顯有超額擔保（受償）之情事，且衡諸原告簽立
      本票之時間與被毆打之時間相當緊接之事實，本院認為原告主張其係遭被告脅
      迫始簽發系爭本票之事實，堪予認定。
（四）按民法第九十二條第一項前段規定：「因被詐欺或被脅迫而為意思表示者，表
      意人得撤銷其意思表示。但詐欺係由第三人所為者，以相對人明知其事實或可
      得而知者為限，始得撤銷之。被詐欺而為之意思表示，其撤銷不得以之對抗善
      意第三人」；第九十三條規定：「前條之撤銷，應於發見詐欺或脅迫終止後，
      一年內為之。但自意思表示後，經過十年，不得撤銷」。原告已以九十年十月
      三日以竹北博愛郵局第一八四號存證信函，及九十一年一月三日言詞辯論時當
      庭向被告表示撤銷受脅迫所為之意思表示，依上開規定，其簽發本票之意思表
      示既已撤銷，則原告訴請確認被告持有原告所簽發如附表所示之本票債權不存
      在，自屬有理由。
四、訴訟費用負擔之依據：民事訴訟法第七十八條。
中　　　華　　　民　　　國　　九十一　　年　　 十二 　　月　　三十一　　日
                                  臺灣新竹地方法院新竹簡易庭
~B法　　　官　彭洪英
右為正本係照原本作成。
如對本判決上訴須於判決送達後二十日內向本院提出上訴狀。
~B法院書記官　吳美雲
中　　　華　　　民　　　國　　九十一　　年　　 十二 　　月　　三十一　　日
~F0
~T48
┌──────────────────────────────────────────────────┐
│附表：　　　　　　　　　　　　　　　　　　　　　　　　　　　　　　　　　　　                        │
├─┬─────────┬───────┬─────────┬─────────┬──────────┤
│編│　發　　票　　日　│票　面　金　額│　到　　期　　日　│利　息　起　算　日│本　　票　　號　　碼│
│號│　　　　　　　　　│︵新　台　幣︶│　　　　　　　　　│　︵至清償日止︶　│　　　　　          │
├─┼─────────┼───────┼─────────┼─────────┼──────────┤
│１│九十年七月二十二日│壹拾伍萬元　　│九十年八月八日　　│九十年八月八日　　│TH-NO-０１９１５８　│
├─┼─────────┼───────┼─────────┼─────────┼──────────┤
│２│九十年七月二十二日│壹拾伍萬元　　│九十年八月一日　　│九十年八月一日　　│TH-NO-０１９１５７　│
├─┼─────────┼───────┼─────────┼─────────┼──────────┤
│３│九十年七月二十二日│貳拾萬元　　　│九十年八月十五日　│九十年八月十五日　│TH-NO-０１９１６０　│
└─┴─────────┴───────┴─────────┴─────────┴──────────┘
